臺灣高等法院臺南分院民事判決
109年度上字第199號
上  訴  人  劉永勝  
訴訟代理人  王品懿律師
複代理  人  吳建寰律師
被上訴  人  施桂榆  
訴訟代理人  施建宏  
上列當事人間請求拆屋還地等事件，上訴人對於民國（下同）10
9年5月7日臺灣雲林地方法院108年度訴字第688號第一審判決提
起上訴，並減縮起訴聲明，本院於110年4月21日言詞辯論終結，
判決如下：
    主  文
原判決關於駁回上訴人後開第二至四項之訴部分，及該部分假執
行之聲請暨命負擔訴訟費用（除減縮部分外）之裁判均廢棄。
被上訴人應將坐落雲林縣○○市○○段000地號土地（下稱系爭土地
）上，如附圖所示A（紅色斜線）、B（雲林縣○○市○○段00○號，
門牌號碼：雲林縣○○市○○路000○00號）、C區塊部分，面積分別
為29.86、106.59、52.83㎡之地上物（以下分稱A、B、C地上物）
拆除，並將該部分土地返還予上訴人及其他共有人。
被上訴人應將坐落系爭土地上，如附圖所示D區塊部分面積為84.
55㎡之地上物（下稱D地上物）上之門鎖拆除，並應容任上訴人使
用上開地上物，不得為妨礙上訴人使用上開地上物之行為。
被上訴人應自108年7月12日起至將D地上物上之門鎖拆除，並容
任上訴人使用D地上物之日止，按月給付新臺幣（下同）271元予
上訴人。
其餘上訴駁回。
第一（除減縮部分外）、二審訴訟費用均由被上訴人負擔。
本判決第二項所命給付，上訴人以455,000元供擔保後得假執行
，但被上訴人如以1,362,816元預供擔保，得免為假執行。
本判決第四項按月給付部分，上訴人於每月屆期時，以90元為被
上訴人供擔保後各得假執行。但被上訴人如以271元為上訴人預
供擔保，各得免為假執行。
其餘假執行之聲請駁回。
    事實及理由
壹、程序方面：
    按於第二審為訴之變更或追加，非經他造同意，不得為之。
    但擴張或減縮應受判決事項之聲明者，不在此限。民事訴訟
    法第446條第1項、第255條第1項第3款定有明文。本件上訴
    人於原審聲明第1項原為：被上訴人應將坐落系爭土地上，
    門牌雲林縣○○市○○路000○00號（下稱門牌000之00號）建物
    拆除（實際占有位置及面積應以實測為準），並將該部分土
    地返還予上訴人。嗣於本院審理中，減縮此部分起訴聲明為
    ：被上訴人應將坐落系爭土地上之A、B、C地上物拆除，並
    將該部分土地返還予上訴人及其他共有人即林沅鋒（見本院
    卷一第114頁），合於上開規定，應予准許。
貳、實體方面：
一、上訴人主張：系爭土地為上訴人及林沅鋒共有，應有部分各
    1/2。被上訴人於108年間因臺灣雲林地方法院（下稱雲林地
    院）107年度司執字第29182號清償債務強制執行事件（下稱
    系爭執行事件），而拍定取得坐落系爭土地上之A、B、C地
    上物。但被上訴人對系爭土地無合法使用權源，自係無權占
    有。另坐落系爭土地上之D地上物為訴外人劉永信（上訴人
    之兄）所原始興建，嗣劉永信於107年3月11日將D地上物讓
    與上訴人，而由上訴人取得D地上物之事實上處分權。且D地
    上物並非系爭執行事件拍賣之範圍，但現為被上訴人以門鎖
    上鎖。上訴人自得依民法第767條第1項前段、中段、第821
    條規定，請求被上訴人拆除A、B、C地上物，返還占用部分
    土地予上訴人及其他共有人。及類推適用民法第767條第1項
    中段、後段請求被上訴人將D地上物上之門鎖拆除，並不得
    為妨礙上訴人使用D地上物。另依同法第179條前段規定，請
    求被上訴人給付占用土地而受有相當於租金之不當得利等語
    。原審僅判命被上訴人應自108年7月12日起至返還A、B、C
    地上物占有部分土地之日止，按月給付757元予上訴人，並
    駁回上訴人其餘之請求，尚有未洽，爰提起上訴，並聲明：
    ㈠原判決關於駁回上訴人後開第二項之訴部分，及該部分訴
    訟費用之裁判均廢棄。㈡上開廢棄部分：⒈被上訴人應將A、B
    、C地上物拆除，並將該部分土地返還予上訴人及其他共有
    人。⒉被上訴人應將D地上物上之門鎖拆除，並應容任上訴人
    使用上開地上物，不得為妨礙上訴人使用上開地上物之行為
    。⒊被上訴人應自108年7月12日起至返還A、B、C地上物占有
    部分土地及將D地上物上之門鎖拆除，並容任上訴人使用D地
    上物之日止，按月給付7,458元予上訴人。㈢就聲明㈡之⒈、⒊
    部分，願供擔保請准宣告假執行【上訴人原上訴聲明㈡之⒊為
    ：被上訴人應自108年7月12日起至返還系爭土地止，按月給
    付36,037元予上訴人。嗣減縮上訴聲明如上。就上訴減縮部
    分，原判決已告確定，本院不再論述】。
二、被上訴人則辯以：系爭土地於82年6月26日為訴外人劉全成
    （上訴人之父）所有，劉全成並於85年間先後依序興建B、A
    、D、C地上物（下合稱系爭地上物），其後劉全成再將B地
    上物贈與登記予訴外人劉宜昇（劉永信之長子、劉全成之長
    孫），A、C、D地上物均屬B地上物之從物或附屬建物。嗣A
    、B、C地上物於108年5月21日因拍賣由被上訴人拍定取得，
    劉宜昇主動提及D地上物為其所有，一併將D地上物移交予被
    上訴人，D地上物之產權即歸被上訴人取得。兩造間就A、B
    、C地上物有民法第425條之1、第876條規定之租賃關係、法
    定地上權存在，被上訴人並非無權占有。退步言，上訴人自
    劉全成繼承取得系爭土地應有部分1/2，迄今近20年，足證
    上訴人前即默示同意A、B、C地上物繼續使用土地，考量經
    濟效益、房屋不能與土地分離而存在之事物本質，土地所有
    人自得預期並推認房屋所有人得使用至房屋滅失或無法繼續
    使用之日止，使用土地之目的始為終了。是基於信賴保護原
    則、維護交易安全及不動產公信公示性，應認A、B、C地上
    物得繼續使用系爭土地。且A、B、C地上物之價值不斐，屋
    況甚佳，上訴人請求拆屋還地係權利濫用，並違反誠信原則
    。故上訴人請求被上訴人拆除A、B、C地上物，及請求被上
    訴人將D地上物之門鎖拆除，並不得妨礙上訴人使用D地上物
    ，應無理由。又系爭土地附近生活機能不佳，地處偏僻，是
    原審以公告地價之5%計算租金，並無不當等語。並聲明：㈠
    上訴駁回。㈡如受不利判決，願供擔保請准宣告免為假執行
    。
三、本件經整理兩造不爭執事項，及依民事訴訟法第463條準用
    同法第270條之1第1項第3款規定整理並協議簡化兩造爭點如
    下：
  ㈠不爭執事項：
  ⒈系爭土地重測前為雲林縣○○鎮○○段○○○段0000地號土地，於35
    年總登記時原為劉全成、訴外人劉全利、鐘玉福共有，應有
    部分分係1/4、1/4、1/2；56年6月20日鐘玉福之應有部分1/
    2因買賣移轉登記予訴外人劉四村；於82年6月26日因和解共
    有物分割移轉權利範圍全部予劉全成；於91年2月25日因分
    割繼承移轉應有部分各1/2予上訴人及劉永信；於106年12月
    21日上訴人因拍賣而取得劉永信之應有部分1/2，合併後上
    訴人即取得系爭土地之全部應有部分；於107年5月14日上訴
    人因贈與移轉應有部分1/4予林沅鋒、再於108年1月22日因
    贈與移轉應有部分1/4予林沅鋒，故系爭土地現由上訴人及
    林沅鋒共有，應有部分各1/2。
  ⒉系爭土地為特定農業區，於109年1月之申報地價為960元/㎡、
    公告土地現值為7,200元/㎡。
  ⒊坐落系爭土地上之同段00建號（重測前為○○段○○○段000建號
    ）建物（即B地上物)於87年1月23日建築完成，並於89年2月
    10日為第一次登記，所有人為劉宜昇。B地上物連同A、C地
    上物一併於108年5月21日因拍賣由被上訴人拍定取得，B地
    上物於同年8月13日移轉登記予被上訴人所有，另A、C地上
    物則為被上訴人有事實上之處分權。至於D地上物並未在上
    開拍定範圍，但現為被上訴人以門鎖上鎖。
  ⒋被上訴人與劉宜昇於108年9月9日簽立房屋移交清單，內容略
    以：系爭執行事件房屋門牌000-00號業經被上訴人得標買受
    ，移交清單如下：⑴主體建物、⑵附屬設施：①屋前遮雨棚、②
    屋後遮雨棚、③屋前圍牆及左邊圍牆及鐵閘門、④房屋右側地
    下水水塔及抽水設施、⑤電錶兩個、自來水錶1個、⑥屋後大
    、小倉庫。
  ⒌B地上物係作為住家使用，為二樓之加強磚造樓房，A、C地上
    物為B地上物之前後涼棚，D地上物為鐵皮屋。系爭土地及地
    上物位於○○路巷道內，道路狹窄，巷內也有其他透天厝，離
    維多利亞小學約2、3公里，附近多為種植甘蔗、竹林之農地
    ，位置偏遠，附近無菜市場，生活機能不佳。
  ⒍兩造對於原審卷第67頁107年書據（下稱107年書據）及原審
    卷第169頁108年書據（下稱108年書據）之劉永信簽名為劉
    永信本人親簽，不爭執。
  ⒎兩造對本件被上訴人就系爭地上物占有使用系爭土地，獲有
    相當於租金之不當利益（被上訴人辯稱應以相當租金的不當
    得利，或依租賃關係計算租金，由法院認定），上訴人得向
    被上訴人請求相當於租金之不當利益，故同意依系爭地上物
    占有部分土地之面積合計共273.83㎡，所計算之不當得利數
    額返還予上訴人。又兩造對有關不當得利請求之起算日為10
    8年7月12日、終止日為返還A、B、C地上物占有部分土地及
    將D地上物上之門鎖拆除，並容任上訴人使用D地上物之日，
    均不爭執。兩造僅對應以申報地價5-10%計算何者為適當有
    爭執。
　㈡爭執事項：　　
  ⒈上訴人依民法第767條第1項前、中段、第821條規定，請求被
    上訴人應將A、B、C地上物拆除及返還該部分之土地，有無
    理由？
  ⒉上訴人依民法第179條前段規定請求被上訴人給付相當於租金
    之不當得利之金額應為若干？
  ⒊上訴人類推適用民法第767條第1項中段、後段請求被上訴人
    將D地上物上之門鎖拆除，並不得為妨礙上訴人使用，有無
    理由？
四、得心證之理由：
  ㈠兩造對系爭土地歷來之所有權登記、移轉情形，B地上物之建
    築完成及第一次登記情形，B地上物連同A、C地上物一併於1
    08年5月21日因拍賣由被上訴人拍定取得，B地上物於同年8
    月13日移轉登記予被上訴人所有，另A、C地上物則為被上訴
    人有事實上之處分權。至於D地上物並未在上開拍定範圍，
    但現為被上訴人以門鎖上鎖。被上訴人與劉宜昇於108年9月
    9日簽立房屋移交清單，107年書據及108年書據之劉永信簽
    名為劉永信本人所親簽，B地上物係作為住家使用，為二樓
    之加強磚造樓房，A、C地上物為B地上物之前後涼棚，D地上
    物為鐵皮屋等事實，均不爭執（見不爭執事項⒈、⒊至⒍）。
    且有上訴人提出土地所有權狀、土地登記第一類謄本、建物
    登記第一、二類謄本、臺灣金融資產服務股份有限公司中部
    分公司108年3月6日108雲金職日字第00號函及通知、107年
    書據、地籍異動索引、現況照片等（見原審卷第19-39、63-
    67、151-155頁）及被上訴人提出土地登記簿、變更結果通
    知書、房屋移交清單、建物平面圖、照片影本、房屋平面結
    構圖、圖資、108年書據等（見原審卷第75-93、169頁）為
    證。且經原審於109年2月14日會同兩造及地政人員勘驗屬實
    ，有勘驗筆錄、現況照片、國土測繪圖資服務雲圖資（見原
    審卷第99-111頁），及雲林縣斗六地政事務所（下稱斗六地
    政）109年2月26日斗地四字第0000000000號函暨所附複丈成
    果圖（見原審卷第115-117頁）可稽。並有本院依職權調取
    系爭土地之異動索引查詢資料（見本院卷一第229-230頁）
    可稽。復經本院依職權調取系爭執行事件卷宗（含電子卷證
    ；原審另影印該案卷附在原審卷第173-192頁）核閱無誤。
    另本院依職權向雲林縣稅務局調取門牌000之00號建物之稅
    籍資料，及向斗六地政調取系爭土地之歷次登記、異動登記
    、手寫登記簿等資料暨查詢系爭地上物測量情形並依上訴人
    之聲請囑託就系爭地上物為補充測量，有雲林縣稅務局109
    年7月7日雲稅房字第0000000000號函及附件、斗六地政109
    年10月30日斗地一字第0000000000號函及附件、斗六地政11
    0年1月21日斗地四字第0000000000號函及附件、斗六地政11
    0年2月19日斗地四字第0000000000號函及附圖（見本院卷一
    第65-73、175-211、303-361、395-397、401頁）可稽。堪
    信為真實。
  ㈡按所有人對於無權占有或侵奪其所有物者，得請求返還之；
    對於妨害其所有權者，得請求除去之；各共有人對於第三人
    ，得就共有物之全部為本於所有權之請求。但回復共有物之
    請求，僅得為共有人全體之利益為之。民法第767條第1項前
    段、中段、第821條分別定有明文。又以無權占有為原因，
    請求返還土地者，占有人對土地所有權存在之事實無爭執，
    土地所有權人對其土地被無權占有之事實無舉證責任，占有
    人自應就其取得占有係有正當權源之事實證明之（最高法院
    85年度台上字第1120號判決要旨參照）。查上訴人為系爭土
    地之共有人之一，得行使所有權之權能。又被上訴人不爭執
    其所有之B地上物及有事實上處分權之A、C地上物暨現為被
    上訴人以門鎖上鎖之D地上物，確有占有使用系爭土地，其
    占用系爭土地之位置、面積如附圖所示，已如前述。至被上
    訴人抗辯其對系爭土地係基於租賃關係、法定地上權等而得
    合法占有使用，既為上訴人所否認，則依民事訴訟法第277
    條規定，被上訴人自應就其占有之合法正當權源之有利事實
    負舉證責任。以下就拆屋還地及將D地上物上之門鎖拆除，
    並不得為妨礙上訴人使用部分，分別論述之。
　㈢拆屋還地部分：
　⒈關於被上訴人抗辯本件有符合民法第425條之1規定之租賃關
    係存在部分之論述：
  ⑴按土地及其土地上之房屋同屬一人所有，而僅將土地或僅將
    房屋所有權讓與他人，或將土地及房屋同時或先後讓與相異
    之人時，土地受讓人或房屋受讓人與讓與人間或房屋受讓人
    與土地受讓人間，推定在房屋得使用期限內，有租賃關係。
    其期限不受第449條第1項規定之限制，民法第425條之1第1
    項固定有明文。惟上開規定之適用，以土地及土地上之房屋
    原同屬一人所有，嗣所有人將土地或房屋讓與他人，致土地
    及房屋因而異其所有人為要件，倘土地及土地上之房屋原非
    屬同一人所有，即無上開規定之適用。
　⑵被上訴人辯以系爭土地於82年6月26日為劉全成所有，A、B、
    C地上物亦為劉全成所出資興建，其後劉全成再將B地上物贈
    與登記予劉宜昇，系爭土地及A、B、C地上物原同屬於劉全
    成所有，而有民法第425條之1規定之適用等語，固提出土地
    登記簿、變更結果通知書、請帖（見原審卷第75-77頁）為
    證。惟查：
　①系爭土地歷來之所有權登記、移轉情形及B地上物之建築完成
    、第一次登記情形，整理如不爭執事項⒈所示，已如前述。
    依上開登記情形，系爭土地於82年6月26日為劉全成所有無
    誤。
　②就B地上物部分：　
　⓵B地上物係有保存登記之建物，其於89年2月10日為第一次登
    記時之所有人即為劉宜昇，自應認劉宜昇始為B地上物之所
    有人。至於被上訴人所提出之請帖，其上列載邀請人非僅劉
    全成1人，而係並將劉林朝梅（劉全成之妻、上訴人之母）
    、劉永信及上訴人同列為邀請人，無從僅憑該請帖，即得推
    論B地上物為劉全成所出資興建。
  ⓶且查，證人劉永信到庭證稱：B地上物為我獨資興建，登記為
    劉宜昇所有，當初起造人是用劉宜昇的名字，因劉宜昇是我
    大兒子，那時候想說蓋一棟房屋送給他。請帖上列4位邀請
    人，是因為父母親還在，且把那裡當老家，大家都可以住等
    語（見本院卷一第242、250頁）及證人劉宜昇到庭證稱：B
    地上物為劉永信所出資興建，原來是三合院，三合院拆除重
    蓋後，起造人就以我的名義，並用我的名字登記等語（見本
    院卷一第254頁）。互核劉永信及劉宜昇均一致證述，B地上
    物為劉永信所出資興建，但自始即以劉宜昇為起造人，並逕
    登記為劉宜昇所有等語，其2人所述相符，亦與民間常見將
    祖厝歸長子所有，作為傳家屋之情相符，應堪採信。劉永信
    另證述請帖上列4位邀請人之緣由，亦與常情並無違背，亦
    堪採信。故B地上物雖原係劉永信所出資興建，但劉永信已
    明確表明其出資係出於贈與之意，且自始即以劉宜昇為起造
    人，並直接登記劉宜昇所有，則B地上物於興建完成，並辦
    理登記時，即當然由劉宜昇取得所有。而非先由劉永信取得
    所有，再因贈與移轉為劉宜昇所有。是以被上訴人辯以：B
    地上物係由劉全成贈與或視同贈與給劉宜昇，符合民法第40
    6條、遺產及贈與稅法第5條之規定，且無論屬劉全成或劉永
    信所有，均有民法第425條之1規定之適用等語，並無足取。
　⓷被上訴人復辯以：水電錶係以劉全成名義申設，且劉全成早
    年從事水電工作，積攢不少家業；反之，劉永信未提任何出
    資興建房屋之證明，且其債務窘迫，導致祖傳土地被強制拍
    賣、名下房屋仍有3,000,000元貸款尚未還清，兵役體位為
    免役，身體狀況欠佳，一家五口加上房貸壓力，薪資至多40
    ,000元，恐無能力出資興建房屋等語。並提出乙種電匠准考
    證、臺灣電力公司收據、臺灣省自來水公司帳單、照片、雲
    林地院105年度司拍字第182號民事裁定網路列印版、戶口名
    簿等影本（見本院卷第二第35-43頁）為證。但兩造不爭執
    劉全成夫婦生前確有居住使用B地上物，則水電錶由實際居
    住使用之劉全成名義申設，尚無違常情。另照片部分雖見有
    堆置工具、水管等物，惟拍攝日期及地點不明，且縱係位於
    B地上物，亦無法證明B地上物為劉全成所出資興建或為其所
    有之事實。再被上訴人所提上開民事裁定，其上記載劉永信
    借貸3,000,000元及設定抵押之日期均係105年間，與B地上
    物建築完成日期相距長達約20年，顯難以此證明劉永信當時
    之資力如何。至被上訴人所提上開乙種電匠准考證、戶口名
    簿等，僅得認劉全成於48年間曾參與乙種電匠考試、劉永信
    兵役體位為免役及家庭成員，並無法以之推論B地上物為劉
    全成所出資興建或為其所有之事實。故被上訴人上開所辯，
    並無足採。　
　⓸被上訴人另辯以：依上訴人於原審起訴狀之自述，可證B地上
    物為劉全成所有等語。然查，上訴人於原審起訴狀記載，B
    地上物於85年間建築完成，目的係供劉全成及劉林朝梅居住
    ，因怕如登記於劉全成及劉林朝梅名下，日後其中一人相繼
    死亡，長輩將面臨繼承問題，即由劉宜昇出名為起造人等語
    （見原審卷第11頁）。由上開所載，並未敘述B地上物為劉
    全成所出資興建或為其所有，是上開記載並無法為被上訴人
    有利之證明。參以自B地上物直接登記劉宜昇名義，期間遭
    劉宜昇之債權人聲請法院查封拍賣並拍定迄今，不論劉全成
    於生前，或劉永信及上訴人於上開期間，從未要求將B地上
    物改登記為劉全成或劉永信、上訴人所有，劉永信及上訴人
    亦從未表示或主張B地上物係劉全成或其等所有，而非劉宜
    昇所有，以排除遭查封拍賣之命運等情，更可見B地上物確
    係劉宜昇所有，而非被上訴人所辯之劉全成所出資興建或為
    其所有。
　③就A、C地上物部分：　
  ⓵按建築物如已足避風雨，可達經濟上使用目的，且具構造上
    及使用上之獨立性，即屬獨立之建築物，得為物權之客體。
    所有人於原有建築物之外另行增建，如該增建部分不具構造
    上及使用上之獨立性，自不得獨立為物權之客體，原有建築
    物所有權範圍即因而擴張。若增建部分已具構造上之獨立性
    ，但未具使用上之獨立性而常助原有建築物之效用者，則為
    附屬建物；其使用上既與原有建築物成為一體，其所有權應
    歸於消滅，被附屬之原有建築物所有權範圍即因而擴張。倘
    增建部分於構造上及使用上均具獨立性，於與原建築物依法
    合併登記為同一建號建築物前，即為獨立之建築物，而成為
    獨立之所有權客體。
  ⓶兩造對於A、C地上物與B地上物相連，興建用途係為B地上物
    遮雨，依附於原建築以助其效用而未具獨立性，缺乏構造上
    及使用上之獨立性，應屬附屬建物，為原建築即B地上物房
    屋所有權範圍擴張所及，均無意見（見本院卷一第367、468
    頁），且有上開現況照片可稽，堪信為真實。則A、C地上物
    係B地上物之附屬建物，屬B地上物之原所有人即劉宜昇所有
    ，而非劉全成或劉永信所有。
  ④依上所述，B地上物及其附屬建物即A、C地上物均屬B地上物
    之原所有人即劉宜昇所有，而非劉全成或劉永信所有，而劉
    宜昇並非系爭土地之所有權人，自不生與A、B、C地上物同
    屬一人之問題。則系爭土地與A、B、C地上物既非屬同一人
    所有，自無民法第425條之1規定之適用。是以被上訴人辯以
    ：A、B、C地上物應為劉全成或劉永信所有，而有民法第425
    條之1規定之適用等語，並無足取。
　⒉關於被上訴人抗辯本件有符合民法第876條規定之法定地上權
    存在部分之論述：　
  ⑴按民法第876條之規定乃係在設定抵押權時，土地及建物同屬
    一人所有之情況下，方有其適用。然本件非屬抵押物拍賣之
    情形，且系爭土地與A、B、C地上物又非屬同一人所有，已
    如前述，則本件自亦無民法第876條規定適用之餘地，被上
    訴人上開所辯亦無可採。
  ⑵被上訴人另辯稱：其於108年5月21日標得A、B、C地上物後，
    因基於A、B、C地上物與系爭土地間具法定地上權關係，業
    經通知上訴人並確定其放棄優先購買權後，被上訴人方於10
    8年7月12日取得A、B、C地上物所有權等語。然系爭執行事
    件之拍賣公告之使用情形欄乃記載：「房屋出買時：基地
    所有權人如有地上權、典權、或租賃關係（含法定租賃關係
    及意定租賃關係）者，應提出相關證明文件，有優先承買權
    …」等語（見原審卷第35頁），僅係系爭土地所有權人如有
    地上權、典權、或租賃關係者，在提出相關證明文件後，有
    優先承買權，並非認定A、B、C地上物與系爭土地間具有法
    定地上權，況本院亦不受其見解之拘束，是被上訴人上開所
    辯，亦無可採。
  ⒊關於被上訴人抗辯上訴人前即默示同意A、B、C地上物繼續使
    用土地，考量經濟效益、房屋不能與土地分離而存在之事物
    本質，土地所有人自得預期並推認房屋所有人得使用至房屋
    滅失或無法繼續使用之日止，使用土地之目的始為終了。是
    基於信賴保護原則、維護交易安全及不動產公信公示性，應
    認A、B、C地上物得繼續使用系爭土地。且A、B、C地上物之
    價值不斐，屋況甚佳，上訴人請求拆屋還地係權利濫用，並
    違反誠信原則等語。並提出屋況照片（見本院卷一第423、4
    27-457頁）為證。查：
　⑴系爭土地與A、B、C地上物非屬同一人所有，本件並無民法第
    876條、第425條之1規定之法定地上權及租賃關係存在之情
    事，已如前述。至於劉全成固同意劉宜昇之A、B、C地上物
    坐落系爭土地上，然此屬劉全成與劉宜昇間成立債之關係，
    基於債之相對性，僅於當事人間有其效力，且系爭執行事件
    之拍賣公告之使用情形欄記載：「…該建物之占有使用情形
    不明，故拍定後不點交…本件建物坐落之土地非拍賣範圍，
    得標人應自行負擔被請求『拆屋還地』之危險。未保存登記
    建物或增建部分，得標人應自行負擔不能為所有權移轉登記
    及被拆除之危險…」等語（見原審卷第35頁），即已載明A、
    B、C地上物坐落之土地非債務人所有，不在拍賣之列，A、B
    、C地上物有被訴請拆屋還地之危險等意旨，足見被上訴人
    於拍定前已知悉A、B、C地上物與坐落之土地非屬同一人所
    有，A、B、C地上物占用系爭土地之權源不明，故拍定後不
    點交，且A、B、C地上物有被拆除之風險。
　⑵參以被上訴人前於105年間即有投標拍得坐落彰化縣大村鄉之
    建物，遭土地所有人起訴請求拆屋還地等之訴訟，於108年4
    月6日經臺灣彰化地方法院107年度簡上字第30號民事判決駁
    回該案土地所有人之訴確定在案（下稱另案），有上訴人提
    出另案判決之網路列印影本（見本院卷一第371-375頁）為
    證，且為被上訴人所不爭執，堪信為真實。足見被上訴人對
    於標買房屋應有相當智識經驗，並有處理遭土地所有人起訴
    請求拆屋還地等訴訟之經驗，更且業經系爭執行事件之拍賣
    公告詳載如前述，當不致未予調查評估即貿然標買，理應經
    過詳細調查評估。惟被上訴人隨即於108年5月21日投標購買
    A、B、C地上物，有拍賣不動產紀錄及投標書等附於系爭執
    行事件卷宗可稽。是被上訴人甫歷經另案訴訟，評估後仍願
    以低於市價價格投標應買，則其斯時亦可預見其對系爭土地
    無任何權利，自不得謂其占用土地有何信賴利益保護之必要
    。
　⑶再以本件被上訴人既係無法律上之正當權源而占用系爭土地
    ，且無信賴利益保護之必要，已如前述。並考量系爭土地單
    以公告現值計算其價值即高達8,830,656元【計算式：1,226
    .48㎡×7,200元＝8,830,656元】，而被上訴人拍定上開地上物
    之價額為889,100元，二者之價值已有相當之懸殊。造成被
    上訴人以不相當之價格長期占用系爭土地，而妨礙系爭土地
    日後之完整利用之不公情事，即有違反事理之平。又上訴人
    為系爭土地之共有人，被上訴人無權占用系爭土地，致上訴
    人無從就系爭土地進行完整之規劃、利用，其提起本件訴訟
    ，乃維護權益行為，上訴人自無何權利濫用、違反誠信原則
    之情事。是被上訴人上開所辯，亦不可採。
  ⒋綜上，被上訴人既未能舉證證明其就系爭土地，有何占有使
    用之正當權源，自屬無權占有。上訴人依民法第767條第1項
    前段、中段及第821條規定，請求被上訴人應拆除A、B、C地
    上物及返還該部分占有之土地予上訴人及其他共有人，自屬
    有據，應予准許。　
　㈣將D地上物上之門鎖拆除，並不得為妨礙上訴人使用部分：
　⒈按建築物如已足避風雨，可達經濟上使用目的，且具構造上
    及使用上之獨立性，即屬獨立之建築物，得為物權之客體。
    所謂構造上之獨立性，係指建築物有屋頂、四周牆壁或其他
    相鄰之構造物，以與土地所有權支配之空間區隔遮斷或劃清
    界線，得以明確標識其外部範圍之獨立空間。而所謂使用上
    之獨立性，乃指建築物得作為一建築物單獨使用，有獨立之
    經濟效用者而言。判斷建築物有無使用上之獨立性，應斟酌
    其對外通行之直接性、面積、價值、隔間、利用狀況、機能
    、與其他建築物之依存程度、相關當事人之意思以及其他各
    種情事，依社會一般觀念為綜合考量（最高法院106年度台
    上字第941號民事判決要旨參照）。
  ⒉查D地上物為鐵皮屋，已足避風雨，可達經濟上使用目的，其
    與B地上物並無相連，而係位於C地上物之偏東北側位置，單
    就坐落系爭土地部分之面積即達84.55㎡，有自有屋頂、四周
    牆壁、多個窗戶、鐵捲門及開設白鐵小門，有明確標識其外
    部範圍之獨立空間，係作為儲物之倉庫使用，與B地上物外
    觀上可見分成兩棟獨立建物，得作為個別使用，且有獨立之
    出入口，並設有獨立之電錶，有上開現況照片及附圖可稽，
    足見該建物在構造及使用上均具獨立性，非B地上物之附屬
    物。
  ⒊至被上訴人辯以：D地上物之門牌為000之00號，與B地上物之
    門牌相同，且D地上物無廁所可使用，可見為B地上物之附屬
    物等語，並提出圖資、照片（見本院卷一第425、459、461
    頁）為證。但門牌000之00號建物並未包含D地上物，此業經
    本院依職權向雲林縣稅務局調取門牌000之00號建物之稅籍
    資料，有雲林縣稅務局109年7月7日雲稅房字第0000000000
    號函及附件（見本院卷一第65-73）可稽。至被上訴人所提
    之圖資，僅有建物投影之陰影，並無以實線匡列。另將「00
    0之00號」註記於系爭土地之東南側角落，則究竟其所指門
    牌000之00號建物之範圍如何，尚屬不明。且前述稅籍資料
    即明示該門牌建物並未包含D地上物，已如前述，自應以稅
    籍資料始為準確資料。況縱屬同一門牌，亦不必然即為附屬
    物。又D地上物係作為儲物之倉庫使用，已如前述，就其利
    用情形而言，並非必有設置廁所之必要，亦不影響該建物在
    構造及使用上均具獨立性，非B地上物之附屬物之認定。是
    以被上訴人上開所辯，均不足採。
  ⒋且證人劉永信到庭證稱：D地上物這是以前三合院，以前三合
    院門牌號碼是000號，三合院因為921地震倒塌，我花錢把它
    重新蓋起來，裡面放一些農作用具，這地方屬於000號，不
    屬於000之00號，000號和000之00號電表各1個，共2個電表
    。系爭土地由上訴人承受我的應有部分1/2，合併取得全部
    後，我就把D地上物轉讓給上訴人，日期為107年3月11日，D
    地上物沒有申辦稅籍，107年書據及108年書據是我所親簽，
    內容正確，因為它不屬於000之00號。寫108年字據貼在靠路
    邊的圍牆上是為了讓別人看到，也阻止別人進入。D地上物
    和劉宜昇無關，我沒有贈與、讓與給劉宜昇。我也不同意劉
    宜昇處分D地上物，將其移交給被上訴人等語（見本院卷一
    第235-240、245、251頁）及證人劉宜昇到庭證稱：我不知
    道、不清楚D地上物是誰出資興建，D地上物不是我出資興建
    。我當時沒有注意，也不知道D地上物並未在上開拍定範圍
    ，房屋移交清單是被上訴人訴訟代理人打的，是被上訴人訴
    訟代理人說要移交的。法院公告有列編號1、2，我誤以為拍
    賣公告上的編號2就是D地上物是我的名字，所以移交給被上
    訴人訴訟代理人等語（見本院卷一第255-260頁）。
　⒌依上開2證人之證述，D地上物並非劉宜昇所原始興建，亦未
    受讓對D地上物之處分權，是劉宜昇對D地上物並無處分之權
    限。又劉永信證述D地上物係其原始興建，復讓與D地上物予
    上訴人等語，核與107年書據內容相符，其另證述書立108年
    書據之緣由乙節，亦無違常情，堪認上訴人之主張為可採。
    再按受讓未辦理所有權第一次登記之建物，所取得之事實上
    處分權，乃具占有、使用、收益、事實上處分及交易等支配
    權能之權利，受讓人只須直接或輾轉自原始建造人處受讓建
    物，即可取得該建物之事實上處分權。本件D地上物尚未辦
    理所有權第一次登記，因原始興建人劉永信將之讓與上訴人
    ，是以上訴人即已取得D地上物之事實上處分權。
  ⒍被上訴人雖辯以：劉宜昇主動提及D地上物為其所有，一併將
    系爭地上物移交予被上訴人等語，然劉宜昇就此已證述：因
    為被上訴人訴訟代理人問我是不是有包含D地上物，我說好
    像是有包含D地上物，他聽到時沒有回應。我是因誤以為拍
    賣公告上的編號2就是D地上物是我的名字，所以一併移交予
    被上訴人。我向被上訴人訴訟代理人陳述系爭地上物都是我
    的之前，並無事先查詢及確認上開建物確實都是我的。我只
    有D地上物不瞭解，其他的都是我的等語（見本院卷一第258
    -260、262-264頁）。足見劉宜昇係因誤解D地上物有在上開
    拍定範圍，且誤以為是劉宜昇之名義，始為「好像是有包含
    D地上物」之答覆及一併為移交，而被上訴人為拍定人，其
    早已知悉拍定部分不包含D地上物，卻於劉宜昇誤解時，並
    未告知，致劉宜昇為上開移交。自不得以劉宜昇在錯誤認知
    下之不明確答覆及有為上開移交行為，即認定D地上物為劉
    宜昇所原始興建或有取得事實上處分權。是劉宜昇所述並無
    法為被上訴人有利之證明，被上訴人復未舉證證明D地上物
    確為劉宜昇所原始興建或有取得事實上處分權，則劉宜昇為
    上開移交行為自屬無權處分行為，且未經劉永信或上訴人之
    承認，自不生效力。
　⒎又D地上物為劉永信所原始興建，其後再讓與D地上物予上訴
    人，由上訴人取得事實上處分權，已如前述，故與前述A、B
    、C地上物之所有人非同屬一人，亦與民法第68條第1項規定
    之從物之要件不符，是被上訴人另辯以D地上物為B地上物之
    從物等語，亦不足採。
　⒏綜上，上訴人既取得D地上物之事實上處分權，然D地上物現
    為被上訴人以門鎖上鎖，被上訴人復無提出證據證明其對D
    地上物有取得合法使用之權利，故上訴人得類推適用民法第
    767條第1項中段、後段請求被上訴人將D地上物上之門鎖拆
    除，並應容任上訴人使用上開地上物，不得為妨礙上訴人使
    用上開地上物之行為。再按，適用法律為法院之職責，根據
    「法官知法」之原則，法院應就當事人主張之事實，依職權
    尋求適當之法律規範，作為判斷之依據。是法院在上訴人特
    定之訴訟標的即民法第767條第1項中段、後段規定之範圍內
    ，依職權適用法律，類推適用該款規定，並無變更當事人主
    張之訴訟標的或造成突襲性之裁判，在此說明。
　㈤關於上訴人主張被上訴人占用系爭土地，受有不當得利部分
    ：
  ⒈按無法律上原因而受利益，致他人受損害者，應返還其利益
    ，民法第179條前段定有明文。又無權占有他人土地，可能
    獲得相當於租金之利益，為社會通常之觀念。上訴人為系爭
    土地之共有人之一，應有部分為1/2，且兩造對本件被上訴
    人就系爭地上物占有使用系爭土地，獲有相當於租金之不當
    利益，上訴人得向被上訴人請求相當於租金之不當利益，故
    同意依系爭地上物占有部分土地之面積合計共273.83㎡，所
    計算之不當得利數額返還予上訴人等事實，均不爭執（見不
    爭執事項⒎）。
  ⒉次按土地法第97條第1項規定：「城市地方房屋之租金，以不
    超過土地及其建築物申報總價年息百分之十為限」；同法第
    105條規定：「第九十七條、第九十九條及第一百零一條之
    規定，於租用基地建築房屋均準用之。」又所謂土地之總價
    額，係指法定地價而言，土地所有權人依土地法所申報之地
    價為法定地價，土地法施行法第25條、土地法第148條分別
    定有明文。再按，基地租金之數額，除以基地申報地價為基
    礎外，尚須斟酌基地之位置、工商業繁榮之程度、承租人利
    用基地之經濟價值及所受利益等項，並與鄰地租金相比較，
    以為決定，並非必達申報總地價年息10％最高額。
  ⒊兩造對有關不當得利請求之起算日、終止日，均不爭執，如
    不爭執事項⒎所示。上訴人僅對應以申報地價5-10%計算爭執
    ，主張應以申報地價10%計算不當得利始為適當等語。查系
    爭土地為特定農業區，其申報地價、公告現值、周遭環境、
    使用現況等情，如不爭執事項⒉、⒌所示，且有上開土地登記
    第一類謄本、勘驗筆錄、現況照片為證，並有本院依職權調
    取系爭土地之地價查詢資料（見本院卷一第51-53頁）可稽
    。又系爭土地所在位置固非屬繁榮之處，但仍得作為建築使
    用。本院審酌上情，認上訴人以系爭土地申報地價年息8％計
    算不當得利，尚屬適當，至於超逾上開部分，上訴人之主張
    ，並無足採。
　⒋依上開所述計算：
  ⑴關於無權占用如附圖所示A（紅色斜線）、B、C區塊部分面積
    合計189.28㎡土地部分，按月為606元【計算式：189.28㎡×96
    0元/㎡×8%÷12÷2＝606元（元以下4捨5入）】。原判決准許此
    部分按月金額為757元，固有超逾上開金額，但被上訴人並
    未上訴，即已確定。
　⑵關於無權占用如附圖所示D區塊部分面積84.55㎡土地部分，按
    月為271元【計算式：84.55㎡×960元/㎡×8%÷12÷2＝271元（元
    以下4捨5入）】。
  ⒌因此，上訴人請求被上訴人自108年7月12日起至返還A、B、C
    地上物占有部分土地之日止，按月給付上訴人757元。及請
    求被上訴人自108年7月12日起至將D地上物上之門鎖拆除，
    並容任上訴人使用D地上物之日止，按月給付上訴人271元之
    不當得利，即應准許，上訴人就逾上開範圍之請求，則屬無
    據，不應准許。
五、綜上所述，上訴人㈠依民法第767條第1項前、中段及第821條
    規定，請求被上訴人應將坐落系爭土地上之A、B、C地上物
    拆除，並將該部分土地返還予上訴人及其他共有人。及㈡類
    推適用民法第767條第1項中段、後段，請求被上訴人應將D
    地上物上之門鎖拆除，並應容任上訴人使用上開地上物，不
    得為妨礙上訴人使用上開地上物之行為。暨㈢依民法第179條
    前段規定，請求被上訴人自108年7月12日起至返還A、B、C
    地上物占有部分土地之日止，按月給付上訴人757元。又㈣依
    民法第179條前段規定，請求被上訴人自108年7月12日起至
    將D地上物上之門鎖拆除，並容任上訴人使用D地上物之日止
    ，按月給付上訴人271元部分，為有理由，應予准許，逾此
    部分之請求，則無理由，應予駁回，其假執行之聲請，失其
    依附，應併予駁回。原審就上開應准許部分，駁回其中㈠、㈡
    、㈣上訴人之請求，自有未洽，上訴人就此部分指摘原判決
    不當，求予廢棄改判，為有理由，爰由本院將此部分予以廢
    棄，並改判如主文第二至四項所示。至上開不應准許部分，
    原審為上訴人敗訴之判決，並無不合。上訴人仍執陳詞，指
    摘原判決此部分不當，求予廢棄改判，為無理由，應駁回其
    此部分上訴。另上訴人前開㈠、㈣請求有理由部分，兩造均陳
    明願供擔保宣告准免假執行，經核均無不合，爰分別酌定相
    當擔保金額准許之。
六、本件事證已臻明確，兩造其餘之攻擊或防禦方法及所用之證
    據，經本院斟酌後，認為均不足以影響本判決之結果，爰不
    逐一論列，併此敘明。
七、據上論結，本件上訴人之上訴為一部有理由，一部無理由，
    依民事訴訟法第450條、第449條第1項、第79條、第463條、
    第390條第2項、第392條第2項，判決如主文。
中　　華　　民　　國　　110 　年　　5 　　月　　19　　日
                  民事第二庭  審判長法　官  高榮宏

                                    法　官  林富郎

                                    法　官  黃瑪玲
上為正本係照原本作成。
如不服本判決，應於收受送達後20日內向本院提出上訴書狀，其
未表明上訴理由者，應於提出上訴後20日內向本院補提出理由書
狀（均須按他造當事人之人數附繕本），上訴時應提出委任律師
或具有律師資格之人之委任狀；委任有律師資格者，另應附具律
師資格證書及釋明委任人與受任人有民事訴訟法第466條之1第1
項但書或第2項（詳附註）所定關係之釋明文書影本。如委任律
師提起上訴者，應一併繳納上訴審裁判費。
中　　華　　民　　國　　110 　年　　5 　　月　　19　　日

                                    書記官  蘭鈺婷
【附註】
民事訴訟法第466條之1：
⑴對於第二審判決上訴，上訴人應委任律師為訴訟代理人。但上
  訴人或其法定代理人具有律師資格者，不在此限。
⑵上訴人之配偶、三親等內之血親、二親等內之姻親，或上訴人
  為法人、中央或地方機關時，其所屬專任人員具有律師資格並
  經法院認為適當者，亦得為第三審訴訟代理人。
民事訴訟法第466條之2第1項：
  上訴人無資力委任訴訟代理人者，得依訴訟救助之規定，聲請
　第三審法院為之選任律師為其訴訟代理人。